【裁判字號】    98,重訴,290
【裁判日期】    990429
【裁判案由】    確認債權存在
【裁判全文】
臺灣高雄地方法院民事判決             98年度重訴字第290號
原      告  丙○
訴訟代理人  乙○○
訴訟代理人  李玲玲律師
被      告  甲○○
訴訟代理人  張清雄律師
被      告  丁○○
訴訟代理人  陳魁元律師
上列當事人間確認債權存在事件，經本院於民國99年4 月15日言
詞辯論終結，判決如下：
    主      文
確認被告甲○○對被告丁○○有新台幣貳仟萬元之買賣價金債權
存在。
訴訟費用由被告負擔。
    事實及理由
一、被告丁○○經合法通知，未於言詞辯論期日到場，經核無民
    事訴訟法第386 條所列各款情事，爰依原告聲請，由其一造
    辯論而為判決。
二、原告主張：伊與被告甲○○為夫妻關係，伊對甲○○已訴請
    離婚並請求分配夫妻剩餘財產（98年度婚字第437 號），並
    對甲○○之財產於新台幣（下同）2,000 萬元之範圍內聲請
    假扣押，由本院97年度裁全字第10231 號裁定准許在案。甲
    ○○於民國97年10月間將其所有坐落高雄市○○區○○段16
    7 、168 地號土地（下稱系爭土地），及由伊為原始起造人
    之門牌號碼為高雄市鼓山區○○○○路333 號未保存登記建
    物（下稱系爭建物）出賣予丁○○，並簽訂有買賣契約（下
    稱系爭買賣契約），因丁○○尚有價金2,000 萬元（下稱系
    爭價金債權）未給付予甲○○，伊遂就甲○○對丁○○之系
    爭價金債權聲請上開假扣押，並經本院核發扣押命令在案。
    詎丁○○竟聲明異議，否認系爭價金債權存在，致伊在私法
    上之地位不明，且有受侵害之危險，為此，爰依法提起本訴
    ，並求為判決確認甲○○對丁○○有2,000 萬元之債權存在
    。
三、被告則以：伊等就系爭土地及系爭建物確實簽訂有系爭買賣
    契約，惟甲○○須先就系爭建物辦理保存及所有權移轉登記
    予丁○○或其指定之第三人後，丁○○始負有支付系爭買賣
    價金尾款之義務，是以系爭買賣價金尾款債權乃以甲○○履
    行上開登記義務為停止條件，而系爭建物因原始起造人為原
    告，原告復拒不同意甲○○辦理保存及所有權移轉登記，致
    停止條件尚未成就，系爭價金債權無從發生。嗣因甲○○遲
    未辦理系爭建物保存登記及所有權移轉登記，及系爭建物租
    賃契約之換約手續，伊等乃合意解除系爭買賣契約，並由甲
    ○○將系爭土地重新出賣予訴外人李瑞玫，系爭買賣契約既
    經合意解除，伊等間已無任何債權債務關係，故本件原告之
    請求並無理由等語，資為抗辯。並聲明：原告之訴駁回。
四、兩造不爭執之事項：
  (一)甲○○於97年7 月1 日將系爭土地及未辦理保存登記之系爭
    建物出賣予丁○○，被告間並先後於97年7 月1 日及97年9
    月9 日簽訂不動產買賣契約書及協議書，總價為342,317,49
    4 元，丁○○於97年9 月9 日前已支付部分買賣價金1 億元
    ，雙方約定在系爭建物辦理保存登記暨所有權移轉登記、辦
    理系爭建物租賃契約之換約手續及扣除系爭土地之銀行貸款
    後，丁○○始負有給付尾款之義務，系爭土地已於97年10月
    22日辦理移轉所有權登記予丁○○，此有土地登記謄本、不
    動產買賣契約書、協議書等件為證（見本院卷第6-7 、63-6
    6 頁）。
  (二)系爭建物之原始起造人為原告。系爭建物迄今尚未辦理保存
    登記及所有權移轉登記，丁○○亦未給付系爭買賣價金之尾
    款予甲○○。
  (三)系爭土地嗣於98年6 月12日由丁○○辦理所有權移轉登記予
    李瑞玫，李瑞玫開立票面金額共115,000,000 元之支票5 張
    予丁○○，該等支票業已兌現，此有高雄市政府地政處鹽埕
    地政事務所99年1 月27日高市地鹽三字第0990000821號所附
    之登記資料、台灣土地銀行左營分行函等件為證（見本院卷
    第101-113、131-137 頁）。
五、本件之爭點：甲○○對丁○○有無系爭價金債權存在？
  (一)按「民法所謂條件，係當事人以將來客觀上不確定事實之成
    就或不成就，決定法律行為效力之發生之一種附款。茍當事
    人非以法律行為效力之發生繫於將來不確定之事實，而僅以
    其履行繫於不確定之事實之到來者，則非條件，應解釋為於
    其事實之到來時，為權利行使期限之屆至。在此情形，若該
    事實之到來確定不發生，應認其期限已屆至。」，最高法院
    95年度台上字第2750號著有判決意旨可資參照。依被告於97
    年9 月9 日所簽訂之協議書第6 條規定：「尾款之支付約定
    如下：(一)乙方（甲○○）之銀行貸款利息於地上物未完成過
    戶移轉前、租賃契約未換約前、保存登記未完成前，任一項
    未完成前，銀行利息亦由乙方支付。(二)尾款扣除處理地上物
    所需費用後，於辦理租賃契約換約完成及保存登記完成時，
    甲方（丁○○）應即清償乙方陽信商業銀行之貸款。(三)代償
    陽信商業銀行之貸款後，領取清償證明並完成塗銷登記後，
    甲方應即將所剩之尾款開立支票（票期為1 個月）交付予甲
    方。」等語，是被告約定系爭買賣價金尾款之履行期，繫於
    將來不確定之事實即系爭建物已辦理保存登記暨所有權移轉
    登記、已辦理系爭建物租賃契約之換約手續及扣除系爭土地
    之銀行貸款後，其性質並非民法第99條所謂之條件甚明，應
    認為屬於清償期限之約定，系爭買賣契約之價金債權業已發
    生，被告辯稱：系爭買賣價金債權尚未發生云云，於法尚有
    未合。
  (二)被告固辯稱：因甲○○遲未辦理系爭建物保存登記及所有權
    移轉登記，及系爭建物租賃契約之換約手續，被告乃合意解
    除系爭買賣契約，並由甲○○將系爭土地重新出賣予李瑞玫
    云云，惟為原告所否認。經查，甲○○係於97年10月22日將
    系爭土地辦理所有權移轉登記予丁○○，丁○○嗣於98年6
    月12日再將系爭土地辦理所有權移轉登記予李瑞玫，已如前
    述，若被告間就系爭土地及建物業已合意解除系爭買賣契約
    ，其等依法各負有回復原狀之義務（民法第259 條參照），
    亦即甲○○負有返還已給付價金予丁○○之義務，丁○○負
    有移轉系爭土地所有權予甲○○之義務，然系爭土地並未於
    被告間合意解除契約後回復登記予甲○○所有，而由丁○○
    直接移轉所有權予李瑞玫，是被告間就系爭買賣契約是否已
    合意解除，殊有疑義。被告雖又辯以：因甲○○無力返還解
    約後丁○○已給付之價金，甲○○、丁○○及李瑞玫乃約定
    將系爭土地之所有權直接移轉登記予李瑞玫，以求簡便，且
    甲○○名下之財產均遭原告聲請假扣押查封，系爭土地自不
    可能先移轉登記予甲○○，以免損害李瑞玫之權益云云，惟
    被告始終未能提出甲○○於解約後重行將系爭土地出賣予李
    瑞玫之買賣契約書供本院以查證其等買賣權義歸屬，自難認
    被告間之系爭買賣契約業已合意解除而為有利於被告之事實
    認定。
  (三)查系爭買賣契約之總價為342,317,494 元，丁○○已給付部
    分買賣價金1 億元，已如前述，是丁○○尚有系爭買賣價金
    之尾款242,317,494 元未為給付，而辦理系爭建物保存登記
    及移轉所有權登記費用及系爭土地之銀行貸款，合計約8 千
    萬元，此為被告所自承在卷（見本院卷第70頁），故系爭買
    賣價金之尾款依約扣除上開費用及貸款後，既尚餘1 億餘元
    ，甲○○對丁○○有系爭價金債權存在，應堪認定。
六、綜上所述，原告主張甲○○對丁○○有系爭價金債權存在，
    洵屬可採。從而，原告請求確認甲○○對丁○○有系爭價金
    債權存在，為有理由，應予准許。
七、本件事證已臻明確，兩造其餘攻擊防禦方法及所提證據，核
    與本件判決結果不生影響，爰不另逐一論述，併此敘明。
八、結論：原告之訴為有理由，依民事訴訟法第385 條第1 項前
    段、第78條，判決如主文。
中    華    民    國    99    年    4     月    29    日
                    民事鳳山分庭法  官  何悅芳
正本係照原本作成。
如不服本判決，應於送達後20日內，向本院提出上訴狀並表明上
訴理由，如於本判決宣示後送達前提起上訴者，應於判決送達後
10日內補提上訴理由書（須附繕本）。
中    華    民    國    99    年    4     月    29    日
                                書記官  陳俐嫺

司法院資訊處製作；財團法人民間司法改革基金會備份。
